臺灣嘉義地方法院民事判決　九十三年度訴字第四○三號
　　原　　　告　卯○○
　　訴訟代理人　林俊生律師
　　被　　　告　子○○
　　訴訟代理人　丑○○
　　被　　　告　癸○○
　　　　　　　　辛○○
　　　　　　　　壬○○
　　右　二　人
　　法定代理人　寅○○
　　　　　　　　己○○
　　　　　　　　丁○○
　　　　　　　　乙○○
　　　　　　　　丙○○
　　　　　　　　甲○○
　　　　　　　　戊○○
　　　　　　　　庚○○
右當事人間請求塗銷抵押權登記事件，經本院於中華民國九十四年一月十八日言詞辯
論終結，判決如左：
    主　　文
被告癸○○、辛○○、壬○○、己○○、丁○○、乙○○、甲○○、丙○○、戊○○
及庚○○應就坐落嘉義市○○○段一五一地號土地上，以嘉義市地政事務所民國六十
四年嘉地市字第○一八三一七號收件，權利價值最高限額新台幣參拾萬元，清償日期
民國六十五年十一月十四日，義務人為盧振漢，抵押權人為呂江猛之抵押權登記，辦
理繼承登記後予以塗銷。
被告子○○應將坐落嘉義市○○○段一五一地號土地上，以嘉義市地政事務所民國六
十八嘉地登二字第○一○五三一號收件，同年九月十四日登記，權利價值新台幣壹佰
貳拾萬元，清償日期民國六十九年三月八日，債務人及義務人均為黃清江之抵押權登
記予以塗銷。
訴訟費用由被告癸○○、辛○○、壬○○、己○○、丁○○、乙○○、甲○○、丙○○、戊○○、庚○○連帶負擔五分之一，被告子○○負擔五分之四。
    事實及理由
一、被告癸○○、辛○○、壬○○、己○○、丁○○、乙○○、甲○○、丙○○、戊○○及庚○○等人經合法通知，均未於言詞辯論期日到場，核無民事訴訟法第三
    百八十六條各款所列情形，爰依原告之聲請，由其一造辯論而為判決。
二、原告主張：
（一）坐落嘉義市○○○段一五一地號土地，於民國七十八年間分割，分割後增加出
      同地段一五一之三七至一五一之四四地號土地，而分割後之一五一地號土地（
      下稱系爭土地）為原告所有，惟分割前訴外人盧振漢曾於六十四年間就分割前
      上開一五一地號土地之持分十二分之一設定抵押權予呂江猛（於七十年十月十
      九日死亡），權利價值即所擔保之債權為新台幣（下同）三十萬元，清償日期
      為六十五年十一月十四日；另訴外人黃清江曾於六十八年間就分割前上開地段
      一五一地號土地所持有之持分一六三六分之五三設定抵押權予被告子○○，權
      利價值即所擔保之債權為一百二十萬元，清償日期為六十九年三月八日。嗣於
      七十八年間因上開地段一五一地號土地分割，而於七十九年間辦理分割登記時
      ，上開抵押權登記，亦隨即轉載於系爭土地（即分割後之一五一地號土地）。
      經查訴外人盧振漢與呂江猛就系爭抵押權所擔保之債權三十萬元，所約定清償
      日期為六十五年十一月十四日，自斯時起迄於八十年十一月十四日止，因呂江
      猛於七十年十月十九日已死亡，其法定繼承人係被告癸○○、辛○○、壬○○
      、己○○、丁○○、乙○○、甲○○、丙○○、戊○○、庚○○等人，依民法
      第一百二十五條規定，被告癸○○、辛○○、壬○○、己○○、丁○○、乙○○、甲○○、丙○○、戊○○、庚○○之請求權消滅時效已完成；另訴外人黃
      清江與被告子○○就系爭抵押權所擔保之債權一百二十萬元，所約定清償日期
      為六十九年三月八日，故至八十四年三月八日止，被告子○○之請求權消滅時
      效亦已完成。準此，被告癸○○、辛○○、壬○○、己○○、丁○○、乙○○
      、甲○○、丙○○、戊○○、庚○○及子○○於消滅時效完成後五年間並未實
      行抵押權，從而，依民法第八百八十條之規定，系爭抵押權已消滅，此於法已
      消滅之系爭抵押權迄今未塗銷登記，對於原告就系爭土地之所有權即已有妨害
      ，原告爰依民法第七百六十七條除去妨害請求權之規定，提起本件訴訟。
（二）原告否認被告子○○提出黃琡雅所書立之承認借款債務證明書形式與實質之真
      正。且被告子○○於本件歷次庭訊時，全未為此之主張及抗辯，直至其後庭訊
      時始提出上開證明書而為抗辯，足見該證明書所載之內容，顯係臨訟杜撰或串
      飾，並非事實，此由被告子○○於另案即鈞院八十九年度訴字第五九九號塗銷
      抵押權事件中所提出之答辯狀所載內容：「縱令本件借款債權已於八十四年三
      月七日罹於時效而消滅，．．．」等云云觀之，足證，被告子○○顯有自認其
      對黃清江之借款債權之請求權已罹於消滅時效，而並未有如上開證明書所載內
      容之抗辯情形存在，從而，被告子○○對其債務人即借款人黃清江之借款債權
      其請求權確已於八十四年三月八日罹於消滅時效，其間並無上開中斷時效事由
      存在。
（三）按時效中斷，以當事人、繼承人、受讓人之間為限，始有效力，民法第一百三
      十八條定有明文，此為時效中斷對人效力之規定，蓋他人不能無故而受中斷之
      利益或被損害，此為本條文之立法意旨所明示。又該條文所謂之當事人，係指
      關於致時效中斷行為之人，最高法院著有五十六年台上字第一一一二號判例所
      揭示之法律意見可資參照。本件被告子○○所提出之上開證明書，其形式與實
      質均非真正，退而言之，即令該證明書其形式與實質內容均屬真正，惟依上揭
      法律之規定，該證明書所載黃琡雅「承認」被告子○○之借款債權之情形，如
      能視為發生中斷時效之事由，其時效中斷之效力，亦僅止於為「承認」行為之
      借款債務人黃琡雅與受「承認」行為之被告子○○二人間，對非屬該法條所稱
      「當事人」、「繼承人」、「受讓人」，而屬於「他人」之原告，並不發生效
      力，亦即原告不能因借款債務人黃琡雅之「承認」行為致有請求權時效中斷之
      情形，而受至損害，此方合上揭法條之規定及其立法意旨之明示。
（四）查被告子○○固於八十九年三月間向鈞院提出拍賣有關本件抵押物之聲請，鈞
      院嗣亦為許可拍賣之裁定，惟被告子○○僅取得上開許可拍賣抵押物之裁定，
      並未依該裁定向執行法院聲請執行拍賣抵押物，故依最高法院八十七年度台上
      字第九六九號判決意旨所揭示之法律意見，不能認為被告子○○已於民法第八
      百八十條所定之五年除斥期間內實行抵押權。
（五）並聲明求為判決：１被告癸○○、辛○○、壬○○、己○○、丁○○、乙○○
      、甲○○、丙○○、戊○○、庚○○應就坐落嘉義市○○○段一五一地號土地
      上，以嘉義市地政事務所民國六十四年嘉地市字第○一八三一七號收件，權利
      價值最高限額新台幣參拾萬元，清償日期民國六十五年十一月十四日，義務人
      為盧振漢，抵押權人為呂江猛之抵押權登記，辦理繼承登記後予以塗銷。２被
　　　告子○○應將坐落嘉義市○○○段一五一地號土地上，以嘉義市地政事務所民
  　　國六十八年嘉地登二字第○一○五三一號收件，同年九月十四日登記，權利價
    　值新台幣壹佰貳拾萬元，清償日期民國六十九年三月八日，債務人及義務人均
      為黃清江之抵押權登記予以塗銷。３訴訟費用由被告癸○○、辛○○、壬○○
　　　、己○○、丁○○、乙○○、甲○○、丙○○、戊○○、庚○○連帶負擔三分
  　　之一，被告子○○負擔三分之二。
（六）提出土地登記謄本、繼承系統表各一份、
三、被告子○○則以：
（一）本件債權契約及抵押權設定之物權契約均存在於被告子○○與訴外人黃清江間
      ，無論債權是否消滅、物權應否塗銷，其請求權行使當事人應為被告子○○與
      黃清江。黃清江係為擔保被告子○○之債權而設定抵押權登記予系爭土地，抵
      押權既屬合法存在，並無所謂該抵押權登記有妨害原告所有權之情事存在，原
      告既非基於債權契約或物權契約之當事人提訴，且被告子○○之抵押權並無違
      法，原告本案起訴顯有當事人不適格情事，就原告所有權人地位言，顯欠缺訴
      訟標的之權利保護要件。
（二）被告子○○之債權並未獲得清償，本件債務人黃琡雅「承認」伊父黃清江於七
      十八年三月三十一日過逝後，自八十年被告子○○每年均向其催討借款，黃琡
      雅不但承認該借款債務及設定抵押擔保事實，並具公證書為證明承認借款債務
      事實，依民法第一百二十九條第一項第二款及同法第一百三十七條第一項規定
      ，因承認而時效中斷，應重行起算時效，從而，被告子○○之債權請求權並未
      因時效完成而消滅。
（三）民法第八百八十條之規定係指抵押權已消滅，惟抵押權之成立或不成立以債權
      存在為前提，為抵押權之從屬性，本件抵押權所擔保之債權既未因時效完成而
      消滅，原告以抵押權因債權時效完成消滅加計五年之除斥期間而求為塗銷抵押
      權設定，應無理由。況被告於法定期間內，即向鈞院提起八十九年拍字第二四
      七號聲請拍賣抵押物事件確定在案，且原告亦無其他命被告子○○塗銷抵押權
      正當事證，故原告之請求無理由。
（四）並請求原告之訴駁回；訴訟費用由原告負擔。
（五）提出民事裁定確定證明書、承認借款債務證明書、臺灣高等法院臺南分院九十
      年度抗字第一○六號民事裁定影本各一份為證。
四、查坐落嘉義市○○○段一五一地號土地（下稱系爭土地）為原告所有，惟分割前
    訴外人盧振漢曾於六十四年間就分割前上開一五一地號土地之持分十二分之一設
    定抵押權予呂江猛（於七十年十月十九日死亡），權利價值即所擔保之債權為三
    十萬元，清償日期為六十五年十一月十四日；另訴外人黃清江曾於六十八年間就
    分割前上開地段一五一地號土地所持有之持分一六三六分之五三設定抵押權予被
    告子○○，權利價值即所擔保之債權為一百二十萬元，清償日期為六十九年三月
    八日。嗣於七十八年間因上開地段一五一地號土地分割，而於七十九年間辦理分
    割登記時，上開抵押權登記，亦隨即轉載於系爭土地（即分割後之一五一地號土
    地）。訴外人呂江猛於七十年十月十九日已死亡，其法定繼承人係被告癸○○、
    辛○○、壬○○、己○○、丁○○、乙○○、甲○○、丙○○、戊○○、庚○○
    等人之事實，有土地登記謄本及繼承系統表各一份為證，且為兩造所不爭執，堪
    信為真實。
五、本院之判斷：
（一）按以抵押權擔保之債權，其請求權已因時效而消滅，如抵押權人，於消滅時效
      完成後，五年間不實行其抵押權者，其抵押權消滅；又因繼承於登記前已取得
      不動產物權者，非經登記，不得處分其物權，民法第八百八十條、第七百五十
      九條分別定有明文。又該條所稱實行抵押權，依民法第八百七十三條第一項聲
      請法院拍賣抵押物之場合，係指抵押權人依法院許可拍賣抵押物之裁定，聲請
      執行法院強制執行拍賣抵押物，或於他債權人對於抵押物聲請強制執行時，聲
      明參與分配而言，不包括抵押權人僅聲請法院為許可拍賣抵押物之裁定之情形
      在內，否則，抵押權人祗須聲請法院為許可拍賣抵押物之裁定，即可使抵押權
      無限期繼續存在，顯與法律規定抵押權因除斥期間之經過而消滅之本旨有違，
      最高法院八十七年度台上字第九六九號判決意旨可資參照。
（二）被告癸○○、辛○○、壬○○、己○○、丁○○、乙○○、甲○○、丙○○、
      戊○○及庚○○部分：
　　　被告癸○○、辛○○、壬○○、己○○、丁○○、乙○○、甲○○、丙○○、
  　　戊○○及庚○○等人之被繼承人呂江猛之抵押權所擔保之債權三十萬元，其清
    　償日期為六十五年十一月十四日，有土地登記謄本在卷可按，系爭抵押權於八
      十五年十一月十四日因逾除斥期間而歸於消滅，呂江猛於七十年十月十九日死
      亡，系爭抵押尚未因逾民法第八百八十條規定之五年除斥期間而消滅，亦係繼
      承開始取得抵押權之後始發生。從而，原告求為判決命被告癸○○、辛○○、
      壬○○、己○○、丁○○、乙○○、甲○○、丙○○、戊○○、庚○○應就坐
      落嘉義市○○○段一五一地號土地上，以嘉義市地政事務所民國六十四年嘉地
      市字第○一八三一七號收件，權利價值最高限額新台幣參拾萬元，清償日期民
      國六十五年十一月十四日，義務人為盧振漢，抵押權人為呂江猛之抵押權登記
      ，辦理繼承登記後予以塗銷，為有理由，應予准許。
（三）被告子○○部分：
　１、訴外人黃清江與被告子○○就系爭抵押權所擔保之債權一百二十萬元，所約定
  　　清償日期為六十九年三月八日，至八十四年三月八日止，其時效已滿十五年，
    　被告雖於該債權請求權時效屆滿後五年除斥期間內，於八十九年三月六日向本
      院聲請拍賣黃清江之繼承人黃琡雅等四十五人之不動產，經本院於八十九年四
      月十七日以八十九年度拍字第二四七號裁定淮予拍賣，經本院調閱八十九年度
      拍字第二四七號卷核閱屬實，並為兩造所不爭執，惟被告子○○嗣後並未聲請
      法院拍賣黃清江之繼承人之不動產等情，亦據被告子○○供承在卷（見本院九
  　  十三年八月三十一日言詞辯論筆錄），揆之前揭（一）之說明，則被告子○○
  　　辯稱：被告於法定期間內，即向鈞院提起八十九年拍字第二四七號聲請拍賣抵
      押物事件確定在案，且原告亦無其他命被告子○○塗銷抵押權正當事證，故原
　    告之請求無理由云云，已無足採。
　２、又黃清江於七十八年三月三十一日死亡，有
　　　第二四七號卷，並為兩造所不爭執，堪信為真實，被告子○○雖主張，本件黃
  　　清江之女黃琡雅「承認」黃清江於七十八年三月三十一日過逝後，自八十年被
   　 告子○○每年均向其催討借款，黃琡雅不但承認該借款債務及設定抵押擔保事
      實，並具公證書為證明承認借款債務事實。惟被告子○○所提出之承認借款債
      務證明書，係黃琡雅在本院審理期間於九十三年九月二十日始出具，是否真實
      已非無疑？
  ３、被告子○○到庭供稱：「（妳是否有向黃清江催討？）有，我每一年都有去催
      討。」、「（妳一年去幾次？）時間太久忘記了。」、「（黃清江死後妳有無
      再催討？）有，向他的家人黃琡雅催討，但是有時候不在很難催討。」、「（
　　　妳向黃琡雅自何時開始催討？）七十八年開始。」、「（妳都到何處去找他？
  　　）她的住處。」、「（妳一個人去？）有時候我一個人去，有時候跟我先生去
　    。」、「（總共去幾次？）好幾次，只要我有空就會去催討，沒有記次數。」
      、「（黃琡雅未還錢，妳都沒有採取救濟？）沒有。」；而證人黃琡雅則證稱
      ：「（妳爸爸死後，還欠子○○多少錢？）壹佰二十萬元都沒有還。」、「（
　　　有無人向妳催討欠款？）有，子○○和她先生，有時候她一個人來，有時候她
　　　和她先生。」、「（子○○總共去幾次？）好幾次，有時候一年有兩次。她告
  　　訴我如果幾年沒還就會時效消滅。子○○來過好幾次，有時候也用電話催討。
    　」（見本院九十三年十一月十一日言詞辯論筆錄）。則果真被告子○○自七十
      八年起，每一年均多次向證人黃琡雅催討債務，何以自七十八年起至今，均未
      採取救濟？且被告子○○既知悉請求權時效將消滅，何以在八十九年取得本院
      八十九年度拍字第二四七號許可拍賣裁定後，竟又不對債務人之財產執行？則
      被告子○○辯稱：債務人黃琡雅「承認」伊父黃清江於七十八年三月三十一日
      過逝後，自八十年被告子○○每年均向其催討借款，黃琡雅承認該借款債務及
      債權請求權並未因時效完成而消滅云云，亦無足取。
  ４、證人黃琡雅到庭證稱：「（何時寫承認債務的證書？）有好幾年了，大約十幾
    　年了，有去代書處承認債務證書」、「（總共寫幾次承認債務的證書？）二次
      ，一次是十幾年前，一次是最近。」、「（十幾年前寫承認債務證明書，寫給
      子○○做何用途？）她要拍賣，我承認我父親的債務變成我的。」（見本院九
      十三年十一月十一日言詞辯論筆錄）。然被告子○○於另案即本院八十九年度
      訴字第五九九號，蔡黃金蓮（緣蔡黃金蓮於七十八年十一月二日因共有物分割
      判決取得坐落嘉義市○○○段一五○之七地號及同段一五一之二地號土地，而
      系爭兩筆土地上均分別有訴外人盧振漢於六十四年間設定抵押權予呂江猛，權
      利價值即所擔保之債權為三十萬元，清償日期為六十五年十一月十四日；另訴
      外人黃清江於六十八年間設定抵押權予被告子○○，權利價值即所擔保之債權
      為一百二十萬元，清償日期為六十九年三月八日）訴請子○○塗銷抵押權事件
      中，所提出之答辯狀載明：「縱令本件借款債權已於八十四年三月七日罹於時
      效而消滅，本件被告子○○於八十九年三月六日實行抵押權，聲請拍賣抵押土
      地求償，鈞院乃以八十九年度拍字第二四七號裁定予以准許，於法並無不合，
      則本件原告未予詳查被告子○○實行抵押權之時點，遽予訴請塗銷兩造間之抵
      押權登記，顯無理由」，並為被告子○○所承認（見本院九十四年一月十八日
      言詞辯論筆錄），經本院調卷核閱無誤。設若證人黃琡雅果真十幾年前即向被
      告子○○承認債務，則被告子○○於八十九年度訴字第五九九號蔡黃金蓮訴請
      子○○塗銷抵押權事件中，豈會自承黃清江之借款債權已於八十四年三月七日
      罹於時效而消滅？顯不符常理。益證，證人黃琡雅之供述及承認債務證明書均
      不足作為有利於被告子○○之認定。
　５、被告子○○之抵押權所擔保之債權一百二十萬元，其清償日期為六十九年三月
  　　八日，系爭抵押權於八十九年三月八日因逾除斥期間而歸於消滅。從而，原告
    求為判決命被告子○○應將坐落嘉義市○○○段一五一地號土地上，以嘉義市地
    政事務所民國六十八年嘉地登二字第○一○五三一號收件，同年九月十四日登記
    ，權利價值新台幣壹佰貳拾萬元，清償日期民國六十九年三月八日，債務人及義
    務人均為黃清江之抵押權登記予以塗銷，為有理由，應予准許。
六、據上論結，本件原告之訴為有理由，依民事訴訟法第三百八十五條第一項前段、
    第七十八條、第八十五條第一項，判決如主文。
中　　　華　　　民　　　國　　九十四　　年　　　一　　　月　　三十一  　日
                              臺灣嘉義地方法院民事第一庭
                                    　　法　官　柯月美
右為正本係照原本作成
如對本判決上訴應於判決送達後廿日內向本院提出上訴狀
中　　　華　　　民　　　國　　九十四　　年　　　一　　　月　　三十一  　日
                                        書記官　洪麗惠
